【裁判字號】    97,上易,1668
【裁判日期】    971230
【裁判案由】    妨害名譽等
【裁判全文】
臺灣高等法院臺中分院刑事判決        97年度上易字第1668號
上  訴  人
即  被  告  戊○○即謝忠祐）.
上列上訴人因妨害名譽等案件，不服臺灣南投地方法院97年度易
字第332號中華民國97年7月31日第一審判決（起訴案號：臺灣南
投地方法院檢察署96年度偵字第3789號），提起上訴，本院判決
如下：
    主  文
原判決關於受退去他人住宅之要求而仍留滯部分及定執行刑部分
均撤銷。
戊○○被訴受退去他人住宅之要求而仍留滯部分無罪。
其餘部分（即公然侮辱部分）上訴駁回。
    事  實
一、戊○○（原名謝忠祐）與丙○○係遠房親戚關係（二人間並
    無家庭暴力防治法第3 條所定之家庭成員關係）。緣民國96
    年3月9日22時30分許（起訴書誤載為22時許），丙○○正在
    其位於南投縣竹山鎮○○路3 號住處內辦理其祖母之喪事，
    戊○○則挾帶酒意而來在該處吵鬧，因而與丙○○發生口角
    爭執，戊○○竟基於公然侮辱之犯意，在上開有多數十餘人
    得以共見共聞之喪宅內，以「幹你娘」等言語公然侮辱丙○○，足以貶損丙○○人格之評價。
二、案經丙○○訴由臺灣南投地方法院檢察署檢察官偵查起訴。
    理  由
壹、證據能力部分：
    按被告以外之人於審判外之陳述，雖不符刑事訴訟法第 159
    條之1 至第159 條之4 之規定，而經當事人於審判程序同意
    作為證據，法院審酌該言詞陳述或書面陳述作成時之情況，
    認為適當者，亦得為證據。當事人、代理人或辯護人於法院
    調查證據時，知有第159 條第1 項不得為證據之情形，而未
    於言詞辯論終結前聲明異議者，視為有前項之同意，刑事訴
    訟法第159條之5定有明文。查本案全部卷證，公訴人、上訴
    人即被告（下稱被告）戊○○均不爭執其證據能力，本院復
    衡以該等供述證據作成時之情況，應為適當，是可認後述所
    引用證據之證據能力均無疑義，合先敘明。
貳、有罪部分：
一、訊據被告戊○○固不諱言有於上開時、地，與告訴人發生爭
    執，並以「幹」字辱罵告訴人，然矢口否認有何然侮辱告訴
    人之行為，辯稱：係告訴人先傷害伊，伊生氣，所以才講「
    幹」，伊並無侮辱告訴人之意思。
二、惟查：
  (一)被告上開犯行，業據告訴人於檢察官偵查中指訴歷歷，並經
    當時在場之證人乙○○於97年1月16日偵訊、原審97年7 月8
    日審理、本院97年12月25日審理時及證人丁○○於本院97年
    12月25日審理時分別結證屬實，衡諸證人乙○○、丁○○與
    被告並無宿怨，其親身見聞事發當時情形，若非真有其事，
    應無甘冒偽證罪責誣指被告之理。再參以被告亦坦承有罵告
    訴人「幹」，是被告於上揭時、地，以「幹你娘」等語罵告
    訴人之事實，堪予認定。
  (二)按刑法第309條第1項公然侮辱罪之成立，以行為人之侮辱他
    人行為係「公然」為之為必要。所稱「公然」，係指使一般
    不特定之人得以共聞共見者而言（司法院院解字第1922號意
    旨參照），不問行為人為侮辱行為之當時，是否確有多數人
    在場共聞共見，僅該場合係處於「不特定人所得認識之狀態
    」，即足成立。而本件被告辱罵告訴人之地點，係在告訴人
    住家大門鋁門窗緊鄰騎樓之處所，騎樓出去就是馬路，告訴
    人辦喪事的地點也是在騎樓等情，業據證人乙○○、丁○○
    證述明確，且案發當時現有有十多人在場，亦為被告所不否
    認（見96年12月12日偵訊筆錄），衡情被告辱罵告訴人之地
    點已緊鄰騎樓，該騎樓又鄰馬路，且當時現場又有十多人聚
    集，從而被告之侮辱行為，係處於多數人所得共見共聞之狀
    態，已達公然程度甚明。
  (三)又侮辱，乃謾罵嘲弄或其他輕蔑他人人格之行為，且須出於
    侮辱之故意，而具有妨害他人名譽之危險，始足當之；亦即
    行為人須出於主觀侮辱他人之犯意，以言語、文字或動作表
    示不屑輕蔑或攻擊其人格之意思，而足以對於個人在社會上
    所保持之人格及地位，在客觀上業已達到貶損其名譽及尊嚴
    評價之程度。被告上開以「幹你娘」等粗俗言語辱罵告訴人
    ，在社會通念及口語意義上，係對他人人格泛稱之貶損辱詞
    ，或係對他人道德負面評價，足以令人感到難堪、不快，均
    屬污蔑他人人格之用語。
  (四)綜上所述，被告之上開行為，應屬已達公然侮辱之程度，至
    為明顯。告所辯上情，無非卸責之詞，不足採信，被告之犯
    行，堪以認定，自應予依法論科。
三、核被告所為，係犯刑法第309條第1項之公然侮辱罪。
四、原審因而適用刑法第309條第1項、第41條第1 項，刑法施行
    法第1條之1，中華民國96年罪犯減刑條例第2條第1項第3 款
    、第7 條、第11條之規定，並審酌被告與告訴人係屬遠房親
    戚，卻未能和睦相處，卻於告訴人居喪期間以「幹你娘」等
    穢語辱罵告訴人，犯後於證據明確之情形下仍否認犯行，且
    未能與告訴人達成和解之處理態度等一切情狀，量處拘役20
    日，又以被告上開公然侮辱之犯罪時間係在96年4 月24日以
    前，合於減刑條件，應減其宣告刑2分之1為拘役10日，並諭
    知如易科罰金以新臺幣1千折算1日；其認事用法，均無不合
    ，被告上訴意旨，仍執陳詞，否認犯罪，指摘原判決不當，
    為無理由，應予駁回。
參、無罪部分：
一、公訴意旨略以：被告受告訴人丙○○退去之要求後，仍留滯
    該處（即南投縣竹山鎮○○路3 號告訴人丙○○住處）繼續
    辱罵告訴人丙○○，經告訴人丙○○之家人將被告拉至屋外
    ，被告仍在告訴人住處外面馬路辱罵，因認被告所為涉犯刑
    法第306條第2項之罪嫌。
二、按犯罪事實應依證據認定，無證據不得認定犯罪事實；不能
    證明被告犯罪者，應諭知無罪之判決，刑事訴訟法第154 條
    第2項、第301條第1 項分別定有明文。又事實之認定，應憑
    證據，如未能發現相當證據，或證據不足以證明，自不能以
    推測或擬制之方法，為裁判基礎；且認定不利於被告之事實
    須依積極證據，苟積極證據不足為不利於被告事實之認定時
    ，即應為有利於被告之認定；另認定犯罪事實所憑之證據，
    雖不以直接證據為限，間接證據亦包括在內，然而無論直接
    證據或間接證據，其為訴訟上之證明，須於通常一般之人均
    不致有所懷疑，而得確信其為真實之程度者，始得據為有罪
    之認定，倘其證明尚未達到此一程度，而有合理之懷疑存在
    而無從使事實審法院得有罪之確信時，即應由法院為諭知被
    告無罪之判決（最高法院40年度台上字第86號、30年度台上
    字第816 號、76年度台上字第4986號判例意旨參照）。又刑
    事訴訟法第161條已於91年2月8日修正公布，其第1項規定：
    檢察官就被告犯罪事實，應負舉證責任，並指出證明之方法
    。因此，檢察官對於起訴之犯罪事實，應負提出證據及說服
    之實質舉證責任。倘其所提出之證據，不足為被告有罪之積
    極證明，或其指出證明之方法，無從說服法院以形成被告有
    罪之心證，基於無罪推定之原則，自應為被告無罪判決之諭
    知（最高法院92年台上字第128號判例意旨參照）。
三、按刑法第306條第2項之留滯住宅罪，係以行為人受退去之要
    求而仍留滯不退，惟行為人已受退去之要求，並非即時成罪
    ，仍須經過「必要合理之時間」，而仍未退去者，始能成罪
    。查，證人乙○○於原審97年7月8日審理時證稱：「我到丙○○、戊○○在打架，互罵，戊○○當天有喝酒辱罵丙○○
    ，後來二人就打起來了。（丙○○有沒有叫戊○○出去？）
    當時我沒有聽見，當時在場有很多人有把二人拉開。」（原
    審卷第24-25 頁）、於本院審理時證稱：「（當時你是否在
    場？案發經過？）有，我是坐在客廳裡面，被告來有喝酒，
    他就先用三字經罵人，旁邊的人要把被告拉開，被告還要往
    前，告訴人丙○○就拿椅子丟被告，被告也有拿椅子要丟。
    （告訴人丙○○有無出言趕走被告？）有的，告訴人叫被告
    不要來，當時大家都在相罵，都罵口頭禪。」、證人丁○○
    於本院審理時證稱：「  後來我就聽到被告講三字經，就聽
    到椅子丟來丟去，我就出來，我看到的時候他們二人就在對
    峙，有的人拉被告，有的人就拉丙○○。我出來看的時候他
    們還在裡面，站在鋁門的軌道外面，我們以鋁門分隔屋內和
    騎樓。（你有無聽到丙○○趕被告出去？）有的，當時被告
    站在鋁門的地方。（告訴人趕被告回去，被告站在哪裡？）
    鋁門的地方。（被告是否站在外面等救護車？）我的姊夫拉
    被告出來，是為了不讓他們繼續打架，我們要送被告去醫院
    ，被告說不要，被告後來打電話叫救護車。（告訴人趕被告
    出去，被告沒有再繼續衝入告訴人屋內？）被告被拉出去後
    還想往前衝，但被拉住，沒有衝。」（被告是否站在外面等
    救護車？）我的姊夫拉被告出來，是為了不讓他們繼續打架
    。我們要送被告去醫院，被告說不要，被告後來打電話叫救
    護車。告訴人趕被告出去，被告沒有再繼續衝入告訴人屋內
    。」，依上開證人乙○○、丁○○所言，被告與告訴人拿椅
    子互丟後，告訴人即要求被告離開，依當時情境是否給予被
    告必要合理之時間自行離去，被告是否有留滯不退之行為，
    已非無疑；況被告與告訴人發生爭執、口角、互丟椅子後，
    旋即遭在場之人拉開，被告並被在場之人拉至外面，雖被告
    想再衝入屋內，但隨即遭到攔阻，之後就未再進入告訴人住
    處，即一直站在外面等護車，是依社會通念判斷，本件難認
    被告有何留滯不退之情形可言。
四、綜上所述，本件並無積極證據足資證明被告有上開留滯住宅
    不退之行為，原審未予詳查，就此部分予以罪科刑，尚有未
    洽。被告上訴意旨否認此部分之犯罪，並執以指摘原判決不
    當，即有理由，應由本院將原審判決就此部分及定應執行刑
    部分均予以撤銷改判，並諭知被告無罪之判決。
據上論結，應依刑事訴訟法第第368條、第369條第1 項前段、第
364條、第301條第1項前段，判決如主文。
本案經檢察官甲○○到庭執行職務。
中    華    民    國    97    年    12    月    30    日
            刑事第五庭    審判長法  官  趙  春  碧
                                法  官  賴  恭  利
                                法  官  何  秀  燕
以上正本證明與原本無異。
不得上訴。
                                書記官  阮  正  枝
中    華    民    國    97    年    12    月    31    日


司法院資訊處製作；財團法人民間司法改革基金會備份。
